臺灣高等法院臺中分院刑事判決       100年度上易字第1440號
上  訴  人
即  被  告  張翊軒
            陳志誠
            姚松柏
            鄧貴香
            黃家振
上列上訴人等因詐欺案件，不服臺灣臺中地方法院100年度易字
第2205號中華民國100年9月1日第一審判決（起訴案號：臺灣臺
中地方法院檢察署100年度偵字第11905號及移送併辦案號：臺灣
臺中地方法院檢察署100年度偵字第17017號），提起上訴，本院
判決如下：
    主  文
上訴駁回。
    犯罪事實及理由
一、本案經本院審理結果，除原判決據上論斷欄第4行「刑法施
    行法第1條之1第1條、第2條前段」之記載應更正為「刑法施
    行法第1條之1第1項、第2項前段」外，認原審判決認事用法
    及量刑均無不當，應予維持，並引用原審判決書記載之事實
    、證據及理由（如附件）。
二、本件上訴人即被告張翊軒、姚松柏、鄧貴香、黃家振（以下
    簡稱被告張翊軒、姚松柏、鄧貴香、黃家振）上訴意旨雖均
    謂：雖被告等人所參與分工之被害人高達16位，惟被告之犯
    行並非犯意各別，行為係屬同一亦非互殊，乃係基於同一詐
    欺取財犯意，在同一地點對16位被害人反覆實行同一詐術行
    為，縱使被告等人於本案之犯行非屬同一時間實行，但亦是
    在密集接近之時間實行，應以集合犯或接續犯論處，原審論
    以16罪，顯有過度評價之弊。又縱認應論16罪，惟被告等年
    紀均尚輕，涉世未深，因一時貪念誤觸法網，事後深悔痛悟
    ，並坦承犯行，原審各量處有期徒刑3月，未免量刑過重，
    有失比例原則云云；上訴人即被告陳志誠（以下簡稱被告陳
    志誠）上訴意旨略以：伊係因家庭經濟困難又失業，父親因
    肝硬化末期在家休養無法工作，尚有一歲幼兒待養，經濟壓
    力太大致犯下大錯，且伊係第一次到國外做詐騙工作，且警
    方查獲之物品為公司所有，又劇本及被害者名單上並沒有伊
    之姓名，請求從輕量刑，給予伊一次改過之機會云云。
三、經查，本件被告張翊軒、陳志誠、姚松柏、鄧貴香、黃家振
    等對於上開犯行，於警詢、偵訊、原審審理及本院審理時均
    坦承犯行，核與證人即同案被告林奇、雷坤翰及證人盧俊宇
    、蕭豐凱於警詢所證述之情節相符（見中市警四分偵字0000
    000000號警卷第4至23頁、第70至75頁、第92至98頁），復
    有設備移交紀錄表、扣押物品目錄表各1份、扣押物照片6張
    、電磁資料、現場蒐證分析報告各1份、詐騙劇本4份、大陸
    被害人資料清冊16紙、人頭帳戶資料1紙附卷可稽（見100年
    度偵字第11905號卷第225至311頁），並有扣案如附表二所
    示之物可資佐證，是被告張翊軒、陳志誠、姚松柏、鄧貴香
    、黃家振之自白均核與事實相符，應堪採信。本案事證明確
    ，被告5人之犯行均洵堪認定，應依法論科。
四、按共同正犯之意思聯絡，原不以數人間直接發生者為限，即
    有間接之聯絡者，亦包括在內，如甲分別邀約乙、丙犯罪，
    雖乙、丙間彼此並無直接之聯絡，亦無礙於其為共同正犯之
    成立，最高法院著有77年台上字第2135號判例可資參照；又
    共同實行犯罪行為之人，在合同意思範圍以內，各自分擔犯
    罪行為之一部，相互利用他人之行為，以達其犯罪之目的者
    ，即應對於全部所發生之結果，共同負責。又關於犯意聯絡
    ，不限於事前有所協議，其於行為當時，基於相互之認識，
    以共同犯罪之意思參與者，亦無礙於共同正犯之成立，且數
    共同正犯之間，原不以直接發生犯意聯絡者為限，即有間接
    之聯絡者，亦包括在內。本件被告陳志誠、張翊軒、姚松柏
    、鄧貴香、黃家振與林奇賢、雷坤翰、姓名年籍不詳之綽號
    「炮哥」之成年男子及姓名年籍不詳綽號「小玉」、「小路
    」之大陸成年子等詐欺集團成員間，雖非均為認識或確知彼
    此參與分工細節，然既相互利用其一部行為，以完成犯罪之
    目的，則前後手之間對於向第三人詐取財物之全部所發生結
    果自應共同負責，成立共同正犯。是以被告陳志誠雖以劇本
    及被害者名單上並沒有被告陳志誠之姓名為由提起上訴，惟
    此詐欺集團既係彼此參與分工細節，並相互利用其一部行為
    ，以完成犯罪之目的，則縱使查扣之劇本及被害者名單上並
    沒有被告陳志誠之姓名，惟並不影響被告陳志誠就共犯向第
    三人詐取財物之全部所發生結果負共同之責任，被告陳志誠
    此部分上訴顯無理由。
五、次按我國刑法第56條有關連續犯之規定，業於94年1月7日修
    正公布刪除，並自95年7月1日起生效施行，而依新法對於具
    有反覆實施犯罪模式之對應處置，除合於「接續犯」或「包
    括一罪」之情形外，則僅能依「數罪併罰」之規定個別處斷
    。又依最高法院86年度臺上字第3295號判例意旨，數行為於
    同時同地或密切接近之時地實施，侵害同一之法益，各行為
    之獨立性極為薄弱，依一般社會健全觀念，在時間差距上，
    難以強行分開，在刑法評價上，以視為數個舉動之接續施行
    ，合為包括之一行為予以評價，較為合理，方屬接續犯之範
    疇，足見「接續犯」之成立，係以時、空密接性為前提要件
    ，即透過對於同一法益之同種類侵害行為繼續不間斷之實行
    ，業已稀釋個別行為之獨立性，致使刑法評價時將之視為單
    一、整體之犯罪行為，以符合社會一般人對於行為概念之認
    知，並與行為人之犯罪目的相互結合；至於學理上「包括一
    罪」概念中之「集合犯」態樣，此即依一般社會通念，特定
    犯罪行為具有反覆實施之特性，立法者於制定刑罰法律之初
    ，亦已認知該種行為類型之反覆性，而有意藉由法條中客觀
    構成要件之行為要素，涵括上開具有反覆實施特性之數個犯
    罪行為，仍僅接受一次刑法之評價為已足。然本案之犯罪類
    型，或為零星偶一為之，或為長期不間斷的反覆實施，均有
    其可能性，是自難認立法者於制定刑罰法律之初始，即已認
    知詐欺取財行為必屬具反覆性之犯罪，且有意藉由法條中客
    觀構成要件之行為要素，涵括上開具有反覆實施特性之數個
    犯罪行為。況實務上最高法院歷來僅將專以觸犯該等法條之
    罪，為其日常生活之職業者之常業犯，認為其性質上屬多數
    行為之集合犯，在法律上將之擬制為一罪（即學理上稱之實
    質上一罪，最高法院92年度臺上字5115號判決、92年度臺上
    字第4959號判決、93年度臺上字第3609號判決、94年度臺上
    字第4567號判決意旨參照）。而本次刑法修正既依據「刑罰
    公平原則」之考量，刪除有關「連續犯」之規定，並將含有
    連續犯性質之「常業犯」一併全數刪除（參見刑法修正草案
    總說明），因此，有關多次詐欺取財犯罪之行為，則應回歸
    一般刑法上行為單、複數之認定，而予論罪科刑，較稱妥適
    。然若將刪除「連續犯」、「常業犯」之法律適用一概改適
    用「集合犯」，則依舊法連續犯之詐欺取財尚得加重其刑至
    2分之1，舊法常業犯之法定刑度較高，如修法後僅改論以「
    集合犯」反不得依法加重其刑，此不僅論罪科刑失當，更明
    顯與本次修法之意旨及精神相違。則本案被告陳志誠、張翊
    軒、姚松柏、鄧貴香、黃家振於100年5月3日至同年月13 日
    對原判決如附表一所示之被害人王蓮秋等16人每次詐欺取財
    行為，即應予以個別、單一之犯罪行為之評價，方為適宜，
    是被告等人就原判決附表一編號1至16所示之詐欺取財未遂
    罪，均犯意各別，行為互異，應予分論併罰，被告張翊軒、
    姚松柏、鄧貴香、黃家振以本件應以集合犯或接續犯論處，
    以免有刑罰過度評價之弊云云為由提起上訴，為無理由。
六、復按詐欺取財既遂未遂之區別，係以他人已否為物之交付為
    標準，如已實施詐騙手段，惟被害人尚未因此而交付財物，
    即屬詐欺未遂。本件被告等人及其他共犯雖已著手實施詐騙
    大陸地區人民，惟尚未詐得任何財物，故仍屬詐欺取財未遂
    。本件被告等人與林奇賢、雷坤翰、姓名年籍不詳之綽號「
    炮哥」之成年男子及姓名年籍不詳綽號「小玉」、「小路」
    之大陸成年子等人共組上開詐騙集團，並參酌查扣之大陸被
    害人資料清冊及相關物品所顯示犯罪之情節，原審就各罪之
    量刑顯已屬甚低，就定應執行刑亦難謂過重。
七、原審認被告等人犯行事證明確，適用刑事訴訟法第273條之1
    第1項、第299條第1項前段，刑法第28條、第25條第2項、第
    339條第3項、第1項、第47條第1項、第41條第1項前段、第8
    項、第51條第5款、第38條第1項第2款，刑法施行法第1條之
    1第1項、第2項前段等規定，先敘明被告陳志誠前於96年間
    因施用毒品案件，經本院以96年度上訴字第2654號判決判處
    有期徒刑7月，再經最高法院以96年度台上字第7526號判決
    駁回上訴確定；另因施用毒品案件，經本院以96年度訴字第
    3518號判決判處有期徒刑10月確定，經接續執行於97年4月2
    日入監執行，於98年5月8日因縮短刑期假釋出監，並付保護
    管束，於98年8月14日因保護管束期滿，假釋未經撤銷視為
    執行完畢乙節，有臺灣高等法院被告前案紀錄表1份在卷可
    按，其於受有期徒刑執行完畢後，5年以內故意再犯本件有
    期徒刑以上之各罪，皆為累犯，均應依刑法第47條第1項規
    定，加重其刑，並依法先加後減之。並審酌被告陳志誠、張
    翊軒、姚松柏、鄧貴香、黃家振等均正值青壯，竟均不思以
    正途賺取所需，為迅速獲得不法所得以供花用而參與詐欺集
    團之犯罪動機，詐取大陸地區被害人財物，嚴重敗壞社會風
    氣，危害社會治安甚鉅，兼衡酌被告等人於集團中角色分工
    之程度、參與時間之久暫、預計可取得之不法所得，再念其
    等犯罪後均坦承犯行之態度及犯罪手段皆尚稱平和等一切情
    狀，分別量處被告張翊軒、姚松柏、鄧貴香、黃家振有期徒
    刑3月（各均16罪）；被告陳志誠有期徒刑4月（共16罪），
    並斟酌本件犯罪之情節，被告張翊軒、姚松柏、鄧貴香、黃
    家振、陳志誠等之智識程度及經濟狀況，均諭知以新臺幣1,
    000元折算1日之易科罰金折算標準，並諭知被告張翊軒、姚
    松柏、鄧貴香、黃家振，均應執行有期徒刑1年2月；被告陳
    志誠應執行有期徒刑1年6月，及諭知上開易科罰金之折算標
    準，以資懲儆。復敘明按共同正犯因相互間利用他人之行為
    ，以遂行其犯意之實現，本於責任共同之原則，有關沒收部
    分，對於共犯間供犯罪所用之物，自均應為沒收之諭知。本
    件扣案如原判決附表二所示之物，為綽號「炮哥」之成年男
    子所有且供渠等不法犯罪集團成員共同為本件犯行所用之物
    ，業據被告張翊軒於偵查中供認在卷（見100年度偵字第
    11905號卷第141頁），爰依刑法第38條第1項第2款之規定，
    併予宣告沒收，經核認事用法核無違誤。此外，被告張翊軒
    、姚松柏、鄧貴香、黃家振、陳志誠等人在本院並未提出其
    他有利之證據及理由，原審量刑部分雖嫌過輕，然依刑事訴
    訟法第370條禁止不利益變更原則，本院不得諭知較重之刑
    ，被告陳志誠、張翊軒、姚松柏、鄧貴香、黃家振仍執前揭
    情詞，指摘原判決不當，其等上訴為無理由，應予駁回。
據上論斷，應依刑事訴訟法第373條、第368條，判決如主文。
本案經檢察官張慧瓊到庭執行職務。
中    華    民    國   100    年    12    月    29    日
            刑事第四庭    審判長法  官  洪  耀  宗
                                法  官  卓  進  仕
                                法  官  石  馨  文
以上正本證明與原本無異。
不得上訴。
                                書記官  郭  蕙  瑜
中    華    民    國   100    年    12    月    30    日